【裁判字號】    90,上易,263
【裁判日期】    901231
【裁判案由】    拆屋還地
【裁判全文】
臺灣高等法院臺中分院民事判決  九十年度上易字第二六三號
      上  訴  人  壬○○
      上  訴  人  丙○○
      上  訴  人  己○○
      上  訴  人  戊○○
      上  訴  人  丁○○
      上  訴  人  庚○○
      上  訴  人  辛○○
      上  訴  人  甲○○
      訴訟代理人  袁烈輝律師
      被上訴人    乙○○
右當事人間拆屋還地事件，上訴人對於中華民國九十年六月八日臺灣臺中地方法院九
十年訴字第八四號第一審判決提起上訴，本院判決如左：
      主      文
上訴駁回。
第二審訴訟費用由上訴人連帶負擔。
      事實及理由
一、(甲)上訴人聲明：求為判決：
      (一)原判決不利於上訴人部分廢棄。
      (二)右廢棄部分，被上訴人在第一審之訴及其假執行之聲請均駁回。
      (三)第一、二審訴訟費用由被上訴人負擔。
    (乙)被上訴人聲明：求為判決：如主文所示。
二、按訴狀送達後，原告不得就原訴變更或追加他訴，但請求之基礎事實同一者，不
    在此限，民事訴訟法第二百五十五條第一項第二款定有明文。本件被上訴人於原
    審起訴請求上訴人拆屋還地，復又於民國（下同）九十年一月十九日為返還不當
    得利部分訴之追加，均係基於上訴人無權占有系爭土地之同一基礎事實，揆諸前
    開法條規定，應予准許，合先敘明。
三、本件被上訴人起訴主張：系爭坐落臺中縣烏日鄉○○○段一八五地號之土地（以
    下稱系爭土地）經判決分割後，由伊於八十六年四月十一日判決確定之日起取得
    系爭土地之所有權，惟上訴人未經同意而於其上蓋有如原審判決附圖所示Ｂ、Ｃ
    部分，面積０‧００七八公頃之地上物，自屬無權占有，為此爰依物上請求權及
    不當得利之法律關係，求為命上訴人拆除系爭土地上如原審判決附圖所示之地上
    物後，並給付自八十六年四月十一日起，至拆屋還地之日止，按年以四萬三千五
    百二十七元計算之相當利息之損害金之判決。
四、上訴人則以：其先祖賴春風於系爭土地上建屋時，曾得共有人全體同意，且系爭
    土地之分割尚未完成分割登記，仍為共有狀態，伊等並無處分權，又上訴人丙○
    ○於八十九年十二月十三日向系爭土地共有人林國香、林國鎮購買上開五張犁段
    一八五地號土地應有部分千分之三十九，現亦為土地共有人之一，系爭房屋於其
    上，有正當權源云云置辯。
五、被上訴人主張：系爭土地經判決分割後，由伊於八十六年四月十一日判決確定之
    日起取得其所有權，惟其上蓋有如原審判決附圖所示Ｂ、Ｃ部分，面積０‧００
    七八公頃地上物，其上建物原為訴外人賴大柱所有，於其死亡後，由上訴人等共
    同繼承（賴大柱長子賴明嘉死亡後，由其配偶巫嘉惠繼承）之事實，業據其提出
    地籍圖謄本、本院八十三年度上更(二)字第九八號判決及最高法院八十六年度台上
    字第一０九六號判決、戶籍謄本等為證，並為上訴人所不爭執，此部份之事實，
    堪信為真實。惟上訴人辯稱系爭土地尚未辦理分割登記，上訴人信賴登記，因而
    購買系爭土地成為共有人，且其先祖賴春風於系爭土地上建屋時，曾得共有人全
    體同意，故並非無權占有云云。按以無權占有為原因，請求返還土地者，占有人
    對土地所有權存在之事實無爭執，而僅以非無權占有為抗辯者，土地所有權人對
    其土地被無權占有之事實無舉證責任，占有人自應就其取得占有係有正當權源之
    事實證明之。本件系爭土地為被上訴人所有，並為上訴人所有建物之事實，既為
    兩造所不爭執，則上訴人自應就占有系爭土地之合法權源負舉證之責（最高法院
    八十五年度台上字笫一一二○號判決參照）。經查：
  (一)按因繼承、強制執行、公用徵收或法院之判決，於登記前已取得不動產物權者，
    非經登記，不得處分其物權，民法第七百五十九條定有明文；惟此之所謂判決，
    係僅指依其宣告足生物權法上取得某不動產物權效果之力，恒有拘束第三人之必
    要，而對於當事人以外之一切第三人亦有效力者（形成力亦稱創效力）而言，惟
    形成判決（例如分割共有物之判決）始足當之，不包含其他判決在內，故共有物
    由法院以判決為分割，於判決確定時，即發生由共有變為單獨所有之效力，並於
    登記前已取得不動產物權（最高法院四十三年台上字第一０一六號判例、七十二
    年度台上字第二一八０號裁判參照）。查，被上訴人原為系爭臺中縣烏日鄉○○
    ○段一八五地號土地之共有人，系爭土地經法院以分割共有物之判決，由被上訴
    人取得，並於八十六年四月十一日由最高法院駁回上訴確定，有本院八十三年度
    上更(二)字第九八號判決及最高法院八十六年度台上字第一０九六號判決可憑（見
    原審卷第一六頁至第四一頁），揆諸前揭說明，系爭土地於判決確定之日起，共
    有狀態隨之消滅，被上訴人即取得就系爭土地之單獨所有權，並不以經登記為必
    要，是上訴人辯稱系爭土地未經分割登記前，仍屬共有狀態云云，洵無足取。
  (二)次按確定判決，除當事人外，對於訴訟繫屬後為當事人之繼受人者，及為當事人
    或其繼受人占有請求之標的物者，亦有效力，民事訴訟法第四百零一條第一項定
    有明文。經查，系爭臺中縣烏日鄉○○○段一八五地號土地，早已於八十六年四
    月十一日以分割共有物判決確定，由被上訴人取得系爭土地之單獨所有權，上訴
    人丙○○遲於八十九年十二月十三日始向上開分割共有物確定判決之當事人林國
    香、林國鎮購買上開五張犁段一八五地號土地之應有部分千分之三十九，此為上
    訴人所自認（見原審卷第六二頁），是上訴人丙○○即為林國香、林國鎮之繼受
    人，則依前揭規定，上訴人丙○○自為上開分割共有物確定判決之效力所及，故
    上訴人辯稱伊為系爭土地共有人之一云云，即無可採。又上訴人辯稱其先祖賴春
    風於四十年前興建系爭房屋時，曾獲系爭土地共有人全體同意云云，惟上訴人未
    能舉證以實其說，即非有據，洵無足取。
  (三)此外，上訴人就占有系爭土地之有何合法權源，不能負舉證證明，自屬無權占有
    。
  (四)按所有人對於無權占有或侵奪其所有物者，得請求返還之，對於妨害其所有權者
    ，得請求除去之，民法第七百六十七條定有明文。本件上訴人無權占有被上訴人
    所有系爭土地，妨害被上訴人所有權之圓滿行使，從而，被上訴人本於物上請求
    權之規定，訴請上訴人為如原審主文第一項所示之請求，洵屬正當，應予准許。
六、又無法律上之原因而受利益，致他人受損害者，應返還其利益，民法第一百七十
    九條定有明文。本件上訴人無權占用系爭土地，已如前述，致被上訴人不能為正
    當之使用收益，是被上訴人依不當得利之法律關係，請求賠償因無法利用土地所
    生之損害，即屬有據，應予准許。就被上訴人請求之賠償金審酌如下：
  (一)按城市地方房屋之租金，以不超過土地及其建築物申報總價年息百分之十為限，
    此規定於租用基地建築房屋準用之，土地法第九十七條第一項、第一百零五條定
    有明文。又土地所有人固得依不當得利法則向無權占用其土地之人請求返還相當
    於租金之損害金，惟其數額，除以申報地價為基礎外，尚須斟酌基地之位置、工
    商業繁榮之程度及占用人利用土地之經濟價值及所受利益等項，並與鄰地租金相
    比較，以為決定，並非必達申報地價年息百分之十之最高額（最高法院八十八年
    度台上字第三三三一號裁判參照）。
  (二)被上訴人主張依公告地價每平方公尺七千九百七十二元及年息百分之七計算相當
    於租金之賠償金額。惟依前揭說明，租用基地建築房屋之租金，以不超過土地申
    報總價年息百分之十為限，是系爭土地八十九年七月之申報地價為每平方公尺一
    千四百四十元，此有土地登記謄本可憑（見原審卷第九三頁），且上訴人之建物
    占用系爭土地之面積共計七十八平方公尺，此有地籍圖謄本可憑（見原審卷第六
    八頁），且被上訴人請求就該部分土地申報地價年息百分之七計算，衡諸系爭土
    地位在烏日鄉○街道，且未逾前開土地法所定租金限額，應屬適當，故被上訴人
    每年所得請求相當租金之賠償金為七千八百六十二元（計算式：78×1440×7÷
    100 ＝7862，元以下四捨五入）。從而，被上訴人請求上訴人自八十六年四月十
    一日起至交還土地之日止，按年給付被上訴人七千八百六十二元，為有理由，應
    予准許。被上訴人逾此部分之請求，為無理由，應予駁回。
七、綜上所述，系爭土地為被上訴人所有，上訴人無合法權源占有系爭土地，自屬無
    權占有，被上訴人自得依民法第七百六十七條之物上請求權，請求上訴人拆除系
    爭土地上如原審判決附圖所示Ｂ、Ｃ部分土地上之建物，並將所占有土地返還被
    上訴人，另依不當得利之法律關係，請求上訴人給付自八十六年四月十一日起，
    至拆屋還地之日止，按年以七千八百六十二元計算之損害金，洵屬正當，應予准
    許。原審於上開範圍內，所為被上訴人勝訴之判決，核無違誤，上訴人猶執陳詞
    ，提起本件上訴，為無理由，應予駁回。
八、本件事證已明，兩造其餘之攻擊防禦方法，對本件判決已不生任何影響，故不予
    一一論述，併敘明之。
九、據上論結，本件上訴為無理由，爰依民事訴訟法第四百四十九條第一項、第八十
    五條第二項，判決如主文。
中      華      民      國    九十      年     十二     月    三十一    日
~B1民事第一庭審判長法  官  林陳松
~B2                法  官  李寶堂
~B3                法  官  鄭金龍
右為正本係照原本作成。
不得上訴。
~B                書記官  林明冬
中      華      民      國    九十一    年      一      月      二      日
                                                                        Ｂ


司法院資訊處製作；財團法人民間司法改革基金會備份。
